臺灣新竹地方法院民事裁定　九十一年度竹簡字第五○五號
　　原　　　告　乙○○
　　訴訟代理人　丙　○
　　被　　　告　新竹榮譽國民之家
　　訴訟代理人　甲○○
右當事人間請求領取繼承遺產事件，本院判決如左：
    主      文
原告之訴駁回。
訴訟費用由原告負擔。
    事實及理由
一、程序方面：
    被告未於言詞辯論期日到場，核無民事訴訟法第三百八十六條各款所列情形，爰
    依原告聲請，由其一造辯論而為判決。
二、原告主張：
（一）被繼承人李舫瀛係新竹縣榮譽國民之家之榮民，於民國四年六月十一日出生，
      並於八十八年十二月二日死亡，遺有新台幣（下同）四十萬零七百元，嗣經被
      告聲請本院八十九年度家催字第三五號裁定，繼承人應自公示催告之日起二年
      九個月內為承認繼承，債權人及受遺贈人應自公示催告日起一年二個月內報明
      債權與願受遺贈與否聲明。原告於大陸獲悉後，辦理委託公證及親屬關係公證
      書，經獲財團法人海峽交流基金會（九○）核字第○一四二一號及（九○）核
      字第○六三二四號證明書，並向新竹市戶政事務所申請被繼承人李舫瀛除戶戶
      籍謄本等，報奉本院九十年三月十五日聲繼字第十四號裁定，認依臺灣地區與
      大陸地區人民關係條例第六十六條規定，表示承認繼承尚無不合，准予備查。
      嗣向被告請領應有遺產，其函覆以依本院裁定二年九個月為承認繼承，故於九
      十一年十二月十六日為承認繼承屆滿後再辦手續，發還遺產，而本院八十九年
      八月六日新院錦民倫八十九年家催三五字第二五一一號函復略以：新竹榮民之
      家按退除役官兵死亡無人繼承遺產管理辦法與兩岸人民關係條例第六十六條規
      定之表示繼承期間屆滿之日領取遺產，於法似無不合。惟如仍認被告所為於法
      無據，則可依法起訴，或採取其他法律救濟途徑，因而提起本訴。
（二）被告雖稱依行政院退除役官兵輔導會之「退除役官兵死亡無人繼承遺產管理辦
      法」第七條規定應於表示繼承期間屆滿後移交遺產云云。惟依行政院退除役官
      兵輔導會之「退除役官兵死亡無人繼承遺產管理辦法」第三條規定：「本辦法
      所稱退除役官兵死亡無人繼承遺產，係指退除役官兵死亡無繼承人‧‧」，本
      件既有繼承人乙○○，且別無繼承人，並已依臺灣地區與大陸地區人民關係條
      例第六十六條規定經本院裁定准予備查，即已完成法定繼承程序在案，則前開
      退除役官兵死亡無人繼承遺產管理辦法自不適用，遑論適用該辦法第七條第二
      項。
（三）又被告稱據本院之裁定二年九個月為承認繼承，故於九十一年十二月十六日屆
      滿後再辦手續發還遺產云云。惟依臺灣地區與大陸地區人民關係條例第六十六
      條規定，繼承人乙○○應自被繼承人李舫瀛亡故日起二年九個月，亦即三年內
      表示承認繼承之意旨，非須屆三年始領取遺產，既在限期內完成法定程序，別
      無他繼承人，則依同條例第一條末段，本條例未規定者，適用其他法令之規定
      。是依民法第一千一百七十九條第五項規定，有繼承人承認繼承時為遺產之移
      交，應依本院裁定公式催告債權人及受遺贈人一年二個月屆滿之日之九十年五
      月六日為移交財產，故被告顯有曲解法律之意旨。
（四）綜上所述，被告應自債權人及願受遺贈人一年二月屆滿（即九十年五月六日）
      ，應將被繼承人李舫瀛之遺產交給繼承人即原告領取，至被告書函所載，應自
      繼承開始時三年內為繼承表示，改為自亡故日起三年屆滿時移交遺產，實有違
      誤，不足採信等語。
      並聲明：被告應給付原告四十萬七百元。
三、被告未於最後言詞辯論期日到庭，據其前所為之聲明及陳述則以：須待期限至今
    年年底屆滿後方得讓原告領取遺產等語。
    並聲明駁回原告之訴。
四、兩造不爭執之事實：
（一）被繼承人李舫瀛為大陸來台之退役軍人，於八十八年十二月二日死亡。
（二）被繼承人李舫瀛在台並無親屬，被告依臺灣地區與大陸地區人民關係條例第六
      十八條第一項之規定為其遺產管理人。
（三）被告曾聲請本院對被繼承人李舫瀛之繼承人、債權人及受遺贈人為公示催告，
      經本院以八十九年度家催字第三五號裁定准予公示催告，被繼承人李舫瀛之繼
      承人，應自前開公示催告最後登載新聞紙之日起二年九月內，為承認繼承。前
      開被繼承人之債權人及受遺贈人，應自前開公示催告最後登載新聞紙之日起，
      一年二月內，報明債權及為願受遺贈與否之聲明。
（四）被告於八十九年三月十七日將前開公示催告登載於太平洋日報第二十版。
（五）原告曾聲明表示繼承，經本院以九十年度聲繼字第一四號准予備查。
（六）被繼承人李舫瀛遺有四十萬零七百元之遺產。
五、得心證之理由：
    兩造既不爭執前開事實，而原告於繼承人公示催告期限屆滿前即向被告請求交付
    遺產，本件爭執之點厥為退除役官兵死亡無人繼承遺產，經大陸地區繼承人於公
    示催告期間聲明表示繼承後，何時得向遺產管理人請求移交遺產。
（一）按繼承開始時，繼承人之有無不明者，由親屬會議於一個月內選定遺產管理人
      ，並將繼承開始及選定遺產管理人之事由向法院報明；親屬會議依前條規定為
      報明後，法院應依公示催告程序，定六個月以上之期限，公告繼承人，命其於
      期限內承認繼承。無親屬會議或親屬會議未於前條所定期限內選定遺產管理人
      者，利害關係人或檢察官得聲請法院選任遺產管理人，並由法院依前項規定為
      公示催告；遺產管理人於有繼承人承認或遺產歸屬國庫時，為遺產之移交，民
      法第一千一百七十七條、第一千一百七十八條、第一千一百七十九條第一項第
      五款固定有明文。惟按大陸地區人民繼承臺灣地區人民之遺產，應於繼承開始
      起三年內以書面向被繼承人住所地之法院為繼承之表示；逾期視為拋棄其繼承
      權，臺灣地區與大陸地區人民關係條例第六十六條第一項亦定有明文。亦即大
      陸地區人民表示繼承之期間與民法所定表示繼承之期間規定並不相同，參諸大
      陸地區人民繼承台灣地區被繼承人遺產之特殊性，應認前開有關繼承表示之規
      定為民法之特別規定。又臺灣地區與大陸地區人民關係條例雖未明文規定公示
      催告期間經大陸地區繼承人聲明表示繼承後，遺產管理人應於何時移交遺產，
      惟就退除役官兵死亡無人繼承之情形，行政機關另行依臺灣地區與大陸地區人
      民關係條例第六十八條第三項之規定訂定「退除役官兵無人繼承遺產管理辦法
      」，於前開辦法第七條第一項規定：「遺產管理人依規定移交大陸地區繼承人
      或受遺贈人之遺產，除有下列情形之一者外，應於臺灣地區與大陸地區人民關
      係條例第六十六條第一項規定之表示繼承期間屆滿後辦理：１、經法院判決確
      定移交遺產者，應依確定判決移交。２、依同辦法第六條第一項所為公示催告
      ，其期間屆滿在臺灣地區與大陸地區人民關係條例第六十六條第一項規定之表
      示繼承期間屆滿後者，應於公示催告期間屆滿後移交。」，明訂遺產管理人何
      時應移交遺產。大陸地區人民繼承被繼承人在台灣地區之遺產管理辦法第十條
      第一項亦同此規定（國有財產局依前開辦法移交大陸地區繼承人或受遺贈人之
      遺產，除有下列情形者外，應於臺灣地區與大陸地區人民關係條例第六十六條
      第一項規定之表示繼承期間屆滿後辦理：１、經法院判決確定移交遺產者，應
      依確定判決移交。２、依同辦法第四條第二款所為公示催告，其期間屆滿在臺
      灣地區與大陸地區人民關係條例第六十六條第一項規定之表示繼承期間屆滿後
      者，應於公示催告期間屆滿後移交）。足徵為體現大陸地區人民繼承被繼承人
      在台灣地區遺產之特殊性，使各繼承人得以公平分配遺產，並避免期間屆滿前
      即將遺產移交大陸地區繼承人，嗣後該繼承人又不履行償還交付遺贈物之義務
      ，將使債權人或受遺贈人之權利遭受損害，並避免移交遺產後，另有其他繼承
      人表示繼承，造成遺產狀態之不安定，及為確保台灣地區民眾福祉，以免事後
      爭訟，且前開規定對於表示繼承之繼承人之繼承權，及因繼承所能取得之遺產
      並無影響，繼承人仍得於期限屆滿後取得遺產，從而遺產管理人應於臺灣地區
      與大陸地區人民關係條例第六十六條第一項表示繼承期間或公示催告期間屆滿
      後始得移交遺產。經查：本件被繼承人李舫瀛係於八十八年十二月二日死亡，
      而被告於八十九年三月十七日最後登載新聞紙，則公示催告屆滿期間在臺灣地
      區與大陸地區人民關係條例第六十六條第一項規定表示繼承期間屆滿後，則依
      退除役官兵無人繼承遺產管理辦法第七條第一項第二款之規定被告於公示催告
      期間屆滿之九十一年十二月十六日後始得移交遺產。原告雖認本件既有繼承人
      即原告，且別無繼承人，並已聲明表示繼承，經本院准予備查，自不適用前開
      退除役官兵無人繼承財產管理辦法云云。然按該辦法所稱退除役官兵死亡無人
      繼承遺產，係指退除役官兵死亡，無繼承人、繼承人有無不明或繼承人因故不
      能管理之遺產，前開辦法第三條定有明文，而所謂無繼承人、繼承人有無不明
      或繼承人因故不能管理之情形，係指繼承開始時有前開情形即有該辦法之適用
      （民法第一千一百七十七條參照），並非指當有繼承人表示繼承時，前開辦法
      即無適用之餘地，況該辦法第七條之規定，本即規範當有繼承人表示繼承或受
      遺贈人為願受遺贈與否之聲明時，遺產管理人移交之問題，原告認當其表示繼
      承准予備查後，即無退除役官兵死亡無人繼承遺產管理辦法之適用，顯有誤會
      。綜上所述，原告於繼承人表示繼承期間屆滿前，即向被告請求交付被繼承人
      李舫瀛之遺產，即無理由，應予駁回。
（二）兩造其餘攻擊、防禦方法，經本院審酌後，核與判決結果無影響，毋庸一一論
      列，附此敘明。
六、訴訟費用負擔之依據：民事訴訟法第七十八條。
中　　　華　　　民　　　國　　九十一　　　年　　七　　月　　　三十一　　日
                                  臺灣新竹地方法院民事第一庭
~B法　　　官　張宏節
右為正本係照原本作成。
如對本判決上訴，須於判決送達後廿日內向本院提出上訴狀。
~B法院書記官　林美足
中　　　華　　　民　　　國　　九十一　　　年　　七　　月　　　三十一　　日
